【裁判字號】    98,訴,345
【裁判日期】    980630
【裁判案由】    確認買賣關係不存在 等
【裁判全文】
臺灣高雄地方法院民事判決               98年度訴字第345號
原      告  甲○
訴訟代理人  鄭曉東律師
            魏緒孟律師
被      告  丙○○
            乙○
共      同
訴訟代理人  吳建勛律師
            陳慧錚律師
            梁宗憲律師
當事人間確認買賣關係不存在等事件，本院於民國98年6 月17日
言詞辯論終結，判決如下：
  主  文
原告之訴駁回。
訴訟費用由原告負擔。
  事實及理由
一、原告主張：被告丙○○前曾於民國96年間陸續向伊借款，迨
    至97年3 月間共計積欠新臺幣（下同）1,278,100 元未償還
    ，而被告丙○○嗣後交予伊用以償還借款之4 紙支票，發票
    日分別為97年3 、4 月間，亦均無法兌現，伊已另起訴請求
    ，業經本院97年度審訴字第2366號受理在案。詎被告丙○○
    竟於97年3 月13日，為逃避伊追償，明知其與被告乙○間就
    系爭不動產並無真實之買賣關係存在，竟將其名下唯一財產
    即坐落高雄縣鳳山市○○段1539-7地號土地及其上同段2735
    建號即門牌號碼為高雄縣鳳山市○○○路133 號建物（下稱
    系爭不動產），以買賣為登記原因，向地政機關辦妥所有權
    移轉登記予被告乙○而為脫產行為。是伊為保全債權，爰依
    民法第179 條、第242 條及第767 條規定，提起本件訴訟等
    情。並聲明：（一）確認被告間就系爭不動產於97年3 月13
    日所為之買賣關係及所有權移轉關係不存在。（二）被告乙
    ○應將系爭不動產於97年3 月13日經高雄縣鳳山地政事務所
    以97年鳳登字第022150號收件之所有權移轉登記予以塗銷。
二、被告則均以：被告丙○○前為清償積欠原告之借款，曾透過
    訴外人即被告父親張國安向被告乙○借貸430 萬元，被告乙
    ○於97年1 月7 日將該筆借款匯入訴外人即被告母親張施銀
    季於鳳山市農會之帳戶，嗣被告丙○○復陸續向原告借貸，
    為求清償，乃於97年2 月間以1330萬元之代價，將系爭不動
    產賣予被告乙○，並約定價金中扣除約定由被告乙○承受之
    被告丙○○前以系爭不動產向訴外人高雄縣大寮鄉農會貸款
    餘額430 萬元，及被告丙○○前向被告乙○借貸之430 萬元
    後，剩餘之470 萬元價金，由被告乙○於97年1 月20日至同
    年月27日陸續以匯款至被告丙○○於合作金庫及高雄市第三
    信用合作社帳戶之方式給付完畢，雙方乃於97年3 月13日申
    請辦理所有權移轉登記。是被告丙○○與乙○間，確有買賣
    系爭不動產及移轉系爭不動產所有權之真意。綜上，原告主
    張實無理由等語，資為抗辯，並聲明：駁回原告之訴。
三、兩造不爭執之事項如下：
（一）被告丙○○前曾於96年間陸續向原告借款，原告已另起訴
      請求，業經本院97年度審訴字第2366號受理在案。被告丙
      ○○為清償借款，曾交付予原告4 紙發票日為97年3 、4
      月間之支票。
（二）被告丙○○於97年3 月13日，將其名下唯一財產系爭不動
      產以買賣為登記原因，向地政機關申請辦理所有權移轉登
      記與乙○完畢。
四、原告主張被告間就系爭不動產之買賣關係係為逃避伊追償而
    為之脫產行為，並代位被告乙○請求被告丙○○辦理塗銷所
    有權移轉登記，且原告係主張消極確認之訴，舉證責任應在
    被告等情，為被告以前開情詞否認。而原告既主張被告間係
    明知就系爭不動產無真實之買賣關係存在，而為圖脫產，方
    以買賣為登記原因，為所有權移轉登記行為，則原告自係主
    張被告間就系爭不動產為通謀虛偽意思表示無疑。是本件爭
    點為：（一）原告主張被告間就系爭不動產之買賣契約為通
    謀虛偽意思表示，應由何造負舉證之責？（二）被告間於97
    年3 月17日就系爭不動產所為之買賣契約，是否係屬通謀而
    為虛偽意思表示，而買賣債權行為及物權行為不存在？（三
    ）原告得否代位被告丙○○請求被告乙○將系爭不動產所有
    權於97年3 月13日經高雄縣鳳山地政事務所以97年鳳登字第
    022150號收件之所有權移轉登記予以塗銷？
五、按所謂即受判決之法律上利益，係指因法律關係之存否不明
    確，致原告在私法上之地位有受侵害之危險，而此項危險得
    以對於被告之確定判決除去者而言，故確認法律關係成立或
    不成立之訴，茍具備前開要件，即得謂有即受確認判決之法
    律上利益，最高法院42年度台上字第1031號判例可資參照。
    本件原告主張被告間就系爭不動產之買賣行為及物權行為屬
    無真實買賣關係為通謀虛偽意思表示而為無效，惟被告間已
    就系爭不動產以買賣為原因移轉登記與被告乙○所有，已如
    前述，故原告與被告間，對於被告間就系爭不動產為買賣行
    為及所有權移轉物權行為即不明確，且原告主觀上認足以影
    響其對於系爭不動產取償之權利，在法律上之地位有不安之
    狀態存在，而此種不安之狀態得以確認判決將之除去，故原
    告自有即受確認判決之法律上利益，其提起確認之訴，核無
    不合，應予准許。
六、原告主張被告間就系爭不動產之買賣債權行為及物權行為屬
    通謀虛偽意思表示，請求確認被告間之買賣關係不存在，應
    由何造負舉證之責？
（一）原告主張其提起本件消極確認之訴，請求確認被告間之買
      賣關係不存在，應由被告負舉證買賣關係存在之責等，然
      按「當事人主張有利於己之事實者，就其事實有舉證之責
      任。但法律別有規定，或依其情形顯失公平者，不在此限
      。」，民事訴訟法第277 條前段定有明文；復按「民事訴
      訟如係由原告主張權利者，應先由原告負舉證之責，若原
      告先不能舉證，以證實自己主張之事實為真實，則被告就
      其抗辯事實即令不能舉證，或其所舉證據尚有疵累，亦應
      駁回原告之請求。」、「第三人主張表意人與相對人通謀
      而為虛偽意思表示者，該第三人應負舉證之責。」、「所
      謂通謀為虛偽意思表示，乃指表意人與相對人互相故意為
      非真意之表示而言，故相對人不僅須知表意人非真意，並
      須就表意人非真意之表示相與為非真意之合意，始為相當
      ，若僅一方無欲為其意思表示所拘束之意，而表示與真意
      不符之意思者，尚不能指為通謀而為虛偽意思表示」，最
      高法院17年上字第917 號、48年台上字第29號、62年台上
      字第316 號分別著有判例可參。是當事人之原告主張其有
      權利者，依法就此有利於己之事實本負有舉證之責，故主
      張對造係通謀而為虛偽意思表示者，自應舉證以實其說，
      且負舉證責任之當事人亦須證明至使法院就該待證事實獲
      得確實之心證始盡其證明責任，倘不負舉證責任之他造當
      事人，就同一待證事實已證明間接事實，而該間接事實依
      經驗法則為判斷，與待證事實之不存在可認有因果關係，
      足以動搖法院原已形成之心證者，將因該他造當事人所提
      出之反證，使待證事實回復至真偽不明之狀態，此際，自
      仍應由主張該事實存在之一造當事人舉證證明之，始得謂
      已盡其證明責任。
（二）查本件原告固提起本件消極確認之訴，請求確認被告間之
      買賣關係不存在，然依其主張之事實為被告間就系爭不動
      產之買賣為通謀虛偽意思表示而無效，則原告已非單純僅
      否認被告間之買賣關係成立原因事實，而係積極主張對造
      係通謀而為虛偽意思表示之有利於己之事實，是原告自應
      就此事實為舉證證明，故原告主張應由被告舉證買賣關係
      存在云云，容有誤會。
七、被告間就系爭不動產之買賣債權行為及移轉物權行為是否並
    無買賣真意，而為通謀虛偽意思表示無效？
（一）經查：被告2 人就系爭不動產均有買賣之意，並於97年1
      月7 日簽訂不動產買賣契約書（即俗稱之私契），業經渠
      供述在卷，復有不動產買賣契約書1 份附卷可佐（本院卷
      第79至82頁）；再被告間就系爭不動產之買賣契約，除有
      附於土地登記謄本原因事實欄所載為「買賣」外，並經本
      院向高雄縣鳳山地政事務所調取被告申請系爭不動產移轉
      登記時所填載之土地登記申請書、土地所有權買賣移轉契
      約書、建築改良物所有權買賣移轉契約書（即俗稱之公契
      ）、印鑑證明、土地增值稅繳款書、契稅繳款書、土地所
      有權狀、建築改良物所有權狀可憑（見本院卷第30至37頁
      ），是被告間就系爭不動產之移轉，依該申請登記資料及
      須繳付相關契稅、增值稅之情形觀之，此已足證明系爭不
      動產買賣形式上存在之事實。又乙○分別於97年1 月7 日
      匯款4,300,000 元至丙○○母親張施銀季所有位鳳山市農
      會五甲分部帳戶之內，於97年2 月22日、同年月27日分別
      匯款990,000 元、990,000 元、740,000 元、990,000 元
      至丙○○所有位合作金庫銀行一心分行之帳戶之內，而已
      給付價金；張施銀季復於97年1 月15日開立受款人為原告
      、票面金額4,186,500 元之支票1 紙等情，亦有張施銀季
      鳳山市農會存款存簿交易資料、支票影本、丙○○合作金
      庫銀行存款存簿交易資料等件附卷可佐（見本院卷第65至
      69頁），核與被告辯解相符。是據此足以證明被告間確實
      有買賣系爭不動產之真意，自難僅因被告間之身分關係，
      即認被告間就系爭不動產所為之買賣行為係屬通謀虛偽意
      思表示。此外原告亦未能提出證據證明被告間就系爭不動
      產確係屬通謀而為虛偽之買賣，故應認被告間就系爭不動
      產所為之買賣行為存在，被告所辯，應屬有據。原告此部
      分之主張，並無理由。
（二）綜上，被告間雖具有特殊身分關係，惟乙○確有支付買賣
      價金，自難僅因被告間身分關係，即謂被告間就系爭不動
      產所為之買賣係屬通謀虛偽意思表示。此外，原告亦未能
      舉出其他證據證明被告間就系爭不動產之買賣確係通謀而
      為虛偽之買賣，應認被告間就系爭不動產所為之買賣關係
      存在。故原告此部分之主張，即無可取。從而，原告聲明
      主張被告間之買賣行為並無買賣之真意，請求乙○應塗銷
      系爭不動產以該買賣為原因所為之所有權移轉登記，依法
      無據，應予駁回。
八、綜上所述，原告所提證據無法證明被告間就系爭不動產之買
    賣行為並無買賣真意，係通謀虛偽意思表示而無效，原告請
    求確認被告間系爭不動產之買賣債權行為及物權行為不存在
    ，及依民法第179 、767 、242 條規定請求被告乙○應將系
    爭不動產於97年3 月13日以買賣為原因之所有權移轉登記行
    為予以塗銷，均無理由，不應准許，應予駁回。
九、本件為判決之基礎已臻明確，兩造其餘之攻擊或防禦方法及
    未經援用之證據，經本院斟酌後，認為均不足以影響本判決
    之結果，亦與本案爭點無涉，自無逐一詳予論駁之必要，併
    此敘明。
十、據上論結，本件原告之訴為無理由，合依民事訴訟法第78條
    ，判決如主文。
中    華    民    國    98    年    6     月    30    日
                  民事鳳山分庭  法  官  林意芳
上為正本係照原本作成。
如不服本判決，應於送達後20日內，向本院提出上訴狀並表明上
訴理由，如於本判決宣示後送達前提起上訴者，應於判決送達後
10日內補提上訴理由書（須附繕本）。
中    華    民    國    98    年    7     月     8    日
                                書記官  陸艷娣

司法院資訊處製作；財團法人民間司法改革基金會備份。
